【裁判字號】    98,上易,983
【裁判日期】    980709
【裁判案由】    詐欺
【裁判全文】
臺灣高等法院臺中分院刑事判決         98年度上易字第983號
上  訴  人  臺灣南投地方法院檢察署檢察官
被      告  丙○○
選任辯護人  廖本揚  律師
上列上訴人因被告詐欺案件，不服臺灣南投地方法院97年度易字
第599號中華民國98年4月30日第一審判決（起訴案號：臺灣南投
地方法院檢察署97年度偵緝字第104號），提起上訴，本院判決
如下：
    主  文
上訴駁回。
    理  由
一、本案經本院審理結果，認第一審判決之理由論述並無不當，
    並引用第一審判決書之記載（如附件）。
二、檢察官上訴意旨略以：
  (一)被告所有華南商業銀行股份有限公司（下稱華南銀行）草屯
    分行帳號000000000000號帳戶，自民國96年6月13日後，至
    同年10月8日被害人匯款前，並無交易紀錄，此有該帳戶之
    交易明細在卷可參，足見該帳戶已有數月未使用，原判決既
    認「被告之生活態度較屬不修邊幅之人」，被告於發現家中
    失竊時，何能立即得知其數月未使用之帳戶存摺、提款卡及
    印章遺失？顯與常情不符。
  (二)詐騙集團使用人頭帳戶，為避免帳戶內之詐騙所得遭掛失凍
    結，確保順利提領，當不會使用來源不明之帳戶，因來源不
    明之帳戶，可能係竊得，帳戶所有人辦理掛失後，自無從提
    領款項，況密碼之設定，隨個人喜好，一般外人難以查知，
    足認上開帳戶、提款卡及提款卡密碼應係被告提供他人使用
    。
  (三)本件被害人乙○○於96年10月8日晚上遭詐騙匯款後，隨即
    至臺南市警察局第五分局和緯派出所報案，該派出所並於96
    年10月9日通報被告上開帳戶為警示帳戶，被告則於96年10
    月10日辦理掛失，然未報警處理，堪認被告係接獲詐騙集團
    成員通知始辦理掛失，以求自保。原審未審酌前開事項，而
    認被告無罪，顯有違誤云云。
三、按刑法上之幫助犯，係指以幫助之意思，對於正犯資以助力
    ，使其犯罪易於達成而言，故幫助犯之成立，不僅須有幫助
    他人犯罪之行為，且須具備明知他人犯罪而予以幫助之故意
    ，始稱相當；又刑法並不承認過失幫助之存在，是以從犯之
    成立，須有幫助之故意，亦即必須認識正犯之犯罪行為而予
    幫助者，始足當之，最高法院86年度臺上字第4824號、72年
    度臺上字第6553號判決意旨可資參照。經查：
  (一)原審判決認本件查無積極證明足資證明被告有交付存摺、提
    款卡予詐欺集團成員之行為，而認被告被訴刑法第339條第1
    項詐欺罪之幫助犯罪嫌不能證明，已詳細說明其證據取捨及
    得心證之理由，對於檢察官所舉之證據，並已逐一說明不可
    採之理由，俱有卷存之證據資料可按。
  (二)被告向華南銀行草屯分行所申辦之帳號000000000000號帳戶
    ，自民國96年6月13日起至同年10月8日被害人匯款前，並無
    交易紀錄，有該帳戶之交易明細在卷可稽，由此固可知該帳
    戶已有數月未經被告使用，惟被告丙○○於96年10月初發現
    存摺不見時，所居住之台北縣三峽鎮○○路○段286之1號13
    樓之1房間未上鎖且床頭櫃有遭人翻動痕跡等情，業據證人
    丁○○於原審審理時到庭證述明確；且證人戊○○於98年4
    月16日原審審理時證稱：在台北縣三峽鎮與丙○○、丁○○
    同居一室期間，因丙○○、丁○○外出工作時，並未複製鑰
    匙交與伊，因此伊晚上出門均無法鎖門，丙○○於發現存摺
    不見時，曾質問是否伊拿走存摺，伊告訴丙○○僅拿走零錢
    ，並未拿存摺，當時房間內床頭櫃有被動過之跡象等語（見
    原審98年4月16日審判筆錄），尚難排除該帳戶有遭人竊取
    後交付詐欺集團成員供作詐財工具之情事，該交易明細紀錄
    自無從遽為不利被告之認定。
  (三)又被告向華南銀行草屯分行所申辦之帳號000000000000號帳
    戶，於96年10月10日16時10分許，確經被告向該行辦理掛失
    等情，有華南銀行公司草屯分行97年12月31日華草存字第09
    700432號函及所附金融卡帳戶資料查詢單附卷可稽，彼時警
    方尚未開始對被告進行偵辦，且無證據證明被告已知悉有被
    害人報案，自難遽指被告係為了脫免刑責始向銀行掛失，則
    被告倘有幫助詐欺之犯意，自應任由詐欺集團成員持其提款
    卡順利使用其帳戶詐取被害人匯入之金錢，始符常情，豈可
    能立即向華南銀行草屯分行掛失該帳戶？從而被告是否確有
    幫助他人犯罪之犯意並非無疑，仍存有合理之懷疑，自難僅
    憑被告所申設之上開帳戶遭詐欺集團成員使用，即逕予推論
    被告有幫助詐欺取財之犯意。
  (四)雖政府不斷大力宣導，提醒民眾注意有不法集團利用人頭帳
    戶，作為詐騙錢財之犯罪工具，藉此逃避檢警查緝之情事，
    而依一般常情，被告係有智識程度之成年人，其未小心保管
    本件銀行帳戶存摺及提款卡等物，卻任意放置於未上門鎖之
    住處內等情，固難符邏輯事理，然觀諸詐欺罪之被害人之所
    以為他人詐術所欺，或因一時失慮，或因本身另有欲求、或
    源於無知，不一而足，尚難期每個人均能時時謹慎行事，則
    被告所為雖有失當，仍難逕認被告有詐欺取財罪之幫助犯意
    。
  (五)末按為訴訟上證明之資料，須通常一般之人均不致於有所懷
    疑，而得確信其為真實之程度者，始得據為有罪之認定。倘
    其證明尚未達於此一程度，而有合理性懷疑存在時，即不得
    遽認被告犯罪。又刑事訴訟之被告依法並無自證無罪之義務
    ，若控罪所憑之積極證據，在生活經驗上尚不足以排除其他
    有利被告之合理推斷，致不足以證明犯罪事實時，仍不能因
    被告否認犯罪之辯解不成立，資為無視積極證據不足之理由
    （最高法院76年度台上字第4986號、30年上字第482號、30
    年上字第1831號等判例參照）。綜上所述，本件被告所辯上
    情，尚非不可採信，而檢察官所舉證據，仍無法證明被告確
    有幫助詐欺取財之確定或不確定故意，是以本件既存有合理
    懷疑，致本院無法形成被告有罪之確切心證，本院復查無其
    他積極證據足資證明被告有檢察官所指之上開犯行，被告犯
    罪猶屬不能證明。
四、原審判決以被告犯罪不能證明，諭知無罪之判決，並無不合
    。檢察官上訴意旨，仍執前詞，指摘原判決不當，提起上訴
    ，為無理由，應予駁回。
據上論斷，應依刑事訴訟法第368條、第373條，判決如主文。
本案經檢察官甲○○到庭執行職務。
中    華    民    國    98    年    7     月    9     日
            刑事第七庭    審判長法  官  林  榮  龍
                                法  官  張  惠  立
                                法  官  鄭  永  玉
以上正本證明與原本無異。
不得上訴。
                                書記官    瑞  芳
中    華    民    國    98    年    7     月    9     日


司法院資訊處製作；財團法人民間司法改革基金會備份。
